【裁判字號】    98,上訴,214
【裁判日期】    990205
【裁判案由】    貪污等
【裁判全文】
臺灣高等法院花蓮分院刑事判決         98年度上訴字第214號
上  訴  人  臺灣臺東地方法院檢察署檢察官
上  訴  人
即  被  告  甲○○
選任辯護人  陳信伍律師
被      告  乙○○
選任辯護人  廖頌熙律師
上列上訴人因貪污等案件，不服臺灣臺東地方法院97年度訴字第
53號中華民國98年7月10日第一審判決（起訴案號：臺灣臺東地
方法院檢察署96年度偵字第2655號），提起上訴，本院判決如下
：
    主  文
原判決關於甲○○圖利部分撤銷。
甲○○連續依法令服務於地方自治團體所屬機關而具有法定職務
權限之人員，對於主管之事務，明知違背依法律授權之法規命令
，直接圖其他私人不法利益，因而獲得利益，處有期徒刑柒年，
褫奪公權伍年。
其他上訴駁回。
    事  實
一、甲○○自民國87年3月1日起至90年2月28日止擔任臺東縣鹿
    野鄉第13屆鄉長，負責督導綜理全鄉行政業務，對於臺東縣
    鹿野鄉公所辦理指定比價（政府採購法施行前）或限制性招
    標（政府採購法施行後）之公共工程，擁有指定參與比價或
    投標廠商之權限，係依法令服務於地方自治團體所屬機關而
    具有法定職務權限之人。陳玉龍、范添生均係天祥營造有限
    公司之股東兼實際負責人，乙○○係建欽營造有限公司（實
    際負責人為蔡振文，下稱建欽營造）之股東，趙路係永信
    土木包工業（下稱永信土木）之實際負責人，林宜武係武聯
    程土木包工業（武聯程土木）之實際負責人，廖德聰則係昌
    隆營造有限公司之借牌廠商（實際負責人為黃教穀，下稱昌
    隆營造），上揭廠商均曾承作臺東縣鹿野鄉公所於87年間至
    89年間採購招標之公共工程。甲○○明知採購營繕工程之招
    標方式，在政府採購法施行前應依據「臺東縣政府暨所屬各
    機關學校營繕工程及購置定製變賣財物內部審核程序表」新
    臺幣（下同）150萬元以下50萬元以上之營繕工程，應採比
    價方式辦理；另於87年7月1日上開程序表修正實施後，50萬
    元以上未達300萬元之營繕工程，應採公開比價之方式辦理
    。又政府採購法及中央機關未達公告金額採購辦法於87年5
    月27日公布，88年5月27日施行後，機關辦理公告金額以上
    之採購，符合政府採購法第20條及第22條規定者，得採限制
    性招標；未達公告金額採購之招標，其金額逾公告金額十分
    之一者，且符合政府採購法第22條第1項第1款至第15款所定
    情形之一者，得採限制性招標；如符合政府採購法第22條第
    1項第16款所定情形，經需求、使用或承辦採購單位就個案
    敘明不採公告方式辦理及邀請指定廠商比價或議價之適當理
    由，簽報機關首長或其授權人員核准者，得採限制性招標，
    免報經主管機關認定，亦即明知採購公共工程辦理招標，無
    論係採限制性招標或公開比價、比價之方式，邀請3家以上
    之廠商參與比價或投標時，均須以該等投標廠商中合於招標
    文件規定，且標價在底價以內之最低標者為得標廠商，不得
    事先指定某特定廠商承包，圖私人不法之利益。
二、詎甲○○自87年3月13日起至89年3月16日止期間內，經辦如
    附表一、二所列之公共工程採購時，竟基於直接圖特定廠商
    不法利益之概括犯意，於各該項工程發包前，私下告知陳玉
    龍、乙○○（以上2人違反政府採購法部分業經原審判處有
    期徒刑1年8月，各減為有期徒刑10月，緩刑3年，並向臺東
    縣政府公庫各支付20萬元，緩刑期間付保護管束確定）、范
    添生、趙路、廖德聰、林宜武等有意承作鹿野鄉公所各該
    公共工程之廠商，事先指定如附表一、二所列46件之工程由
    彼等分別承作（工程名稱與實際承作人即受指定施作人之對
    應均詳如附表一、二所載），陳玉龍等6人獲悉被指定承作
    附表所示工程後，即分別向附表一、二參標廠商欄所示之投
    標廠商先行協商不為價格之競爭，嗣於投標時，由3家廠商
    依照原先協商之方式，分別提出文件資料形式上參與投標，
    再由原先預定得標之廠商得標。甲○○明知上情，仍以此方
    式直接圖陳玉龍等6人不法利益，使陳玉龍等6人因而獲得約
    為附表一、二所示決標金額一成之不法利益，共計3,065,95
    0元（計算式：以後述陳玉龍等6人各獲得之一成不法利益加
    總即92,300＋376,800＋902,100＋180,300＋637,400＋877,
    050＝3,065,950）。茲將甲○○向陳玉龍等6人預先指定承
    作工程，渠等協商陪標之經過及陳玉龍等6人獲得之不法利
    益說明如下：
（一）林宜武部分：附表一所載序號1號以「武聯程土木」得標
      之工程，係甲○○於發包前事先私下指定予林宜武承作，
      林宜武獲悉被預先指定承作該工程後，即向永信土木之實
      際負責人趙路及昌隆土木包工業（下稱昌隆土木）之實
      際負責人黃教穀協商陪標，表示上開工程已預定由其施作
      ，請渠等配合陪標，上揭營建業負責人均同意林宜武之請
      求，或配合將投標金額之額度填載較林宜武填寫之投標金
      額為高，或授權林宜武代填標單上之投標金額，再將標單
      投寄臺東縣鹿野鄉公所參與陪標，林宜武以此方式使廠商
      彼此間不為價格之競爭，而順利標得上揭工程，並於竣工
      後獲得上揭工程得標金額約一成之利益即92,300元（計算
      式：923,0000.1＝92,300）。
（二）范添生部分：附表一所載序號2至4號及附表二所載序號1
      至3號等6件以「萬泰土木」、「天祥營造」得標之工程，
      甲○○自87年6月間起至89年2月間止，連續於工程發包前
      私下指定由范添生承作，范添生獲悉被預先指定承作上揭
      工程後，即如附表一、二所列情形，以先前已借得牌照之
      萬泰土木包工業（實際負責人為王萬益，下稱萬泰土木）
      或自己所有天祥營造之名義參與投標，並親自或指示公司
      員工分別以天祥營造，或先前已借得牌照之大方營造有限
      公司（實際負責人為黃郁秀，下稱大方營造）、東裕土木
      包工業（實際負責人為黃守直，下稱東裕土木）及萬泰土
      木之名義參與陪標；或向永信土木、聯升土木（實際負責
      人為李素芬，借牌給建欽營造，下稱聯升營造）、國勢營
      造有限公司（實際負責人為趙路之子趙銘榮，下稱國勢
      營造）等營建業之實際責責人或牌照借用人協商陪標，表
      示上開工程已預定由其施作，請渠等配合陪標，上揭營建
      業負責人或牌照借用人均同意范添生之請求，或配合將投
      標金額之額度填載較范添生填寫之投標金額為高，或授權
      范添生代填標單上之投標金額，再將標單投寄臺東縣鹿野
      鄉公所參與陪標，而順利標得上揭工程，並於竣工後獲得
      上揭工程得標金額約一成之利益即376,800元〔計算式：
      （918,000＋470,000＋470,000＋755,000＋880,000＋275
      ,000）0.1＝376,800〕。
（三）陳玉龍部分：附表一所載序號5至12號、附表二序號4至7
      號等12件以「天祥營造」得標之工程，甲○○自87年6月
      間起至89年2月間止，連續事先私下指定予陳玉龍承作，
      陳玉龍獲悉被預先指定承作工程後，再如附表一、二所列
      情形，除指示公司員工以東裕土木（經公司股東范添生借
      進天祥營造）之名義參與陪標外，或向宏和營造有限公司
      （實際負責人為曾惠娥）、永達土木包工業（實際負責人
      為田全勝，借牌予建欽營造另一股東蔡振文，下稱永達土
      木）；大方營造、聯升營造、永信營造、國勢營造、武聯
      程土木等營建業之負責人或牌照借用人協商陪標，表示上
      開工程已預定由其施作，請渠等配合陪標，上揭營建業負
      責人或牌照借用人均同意陳玉龍之請求，或配合將投標金
      額之額度填載較陳玉龍填寫之投標金額為高，或授權陳玉
      龍代填標單上之投標金額，再將標單投寄臺東縣鹿野鄉公
      所參與陪標，陳玉龍以此方式使廠商彼此間不為價格之競
      爭，而順利標得上揭工程，並於竣工後獲得上揭工程得標
      金額約一成之利益，共902,100元〔計算式：（1,105,000
      ＋1,285,000＋280,000＋835,000＋917,000＋927,000＋
      920,000＋465,000＋932,000＋180,000＋460,000＋715,
      000）0.1＝902,100〕。
（四）廖德聰部分：附表一序號13、14號等2件以「昌隆營造」
      得標之工程，甲○○於上揭工程發包前事先私下指定予廖
      德聰承作，廖德聰獲悉後其可承作上揭工程後，即向昌隆
      營造之實際負責人黃教穀借牌參標，並向永信營造實際負
      責人趙路協商陪標，再由黃教穀代為向武聯程土木之實
      際負責人林宜武協商陪標，表示上開工程已預定由其施作
      ，請渠等配合陪標，上揭營建業負責人均同意廖德聰之請
      求，或配合將投標金額之額度填載較廖德聰填寫之投標金
      額為高，或授權廖德聰代填標單上之投標金額，再將標單
      投寄臺東縣鹿野鄉公所參與陪標，廖德聰以此方式使廠商
      彼此間不為價格之競爭，而以「昌隆營造」名義順利標得
      上揭工程，並於竣工後獲得上揭工程得標金額約一成之利
      益，共180,300元〔計算式：（883,000＋920,000）0.1
      ＝180,300〕。
（五）趙路部分：附表一序號15至19號以「國勢營造」，及附
      表二所載序號8至13號等11件以「永信土木」、「光成土
      木」「國勢營造」得標之工程，甲○○連續私下事先指定
      予趙路施作，趙路知悉被預先指定承作工程後，再如
      附表一、二所列情形，以借牌使用之國勢營造、光成土木
      包工業（實際負責人為羅士杰，下稱光成土木）或自己所
      有之永信土木參與投標，再向建欽營造、天祥營造、標竿
      營造有限公司（實際負責人為蘇進農，現已倒閉）、萬泰
      土木、翌伸營造有限公司（現已倒閉）、聯升營造、大方
      營造、昌隆營造等營建業之負責人或牌照借用人協商陪標
      ，表示上開工程已預定由其施作，請渠等配合陪標，上揭
      營建業負責人或牌照借用人均同意趙路之請求，或配合
      將投標金額之額度填載較趙路填寫之投標金額為高，或
      授權趙路代填標單上之投標金額，再將標單投寄臺東縣
      鹿野鄉公所參與陪標，趙路以此方式使廠商彼此間不為
      價格之競爭，而順利標得上揭工程，並於竣工後獲得上揭
      工程得標金額約一成之利益，共637,400元〔計算式：（
      765,000＋470,000＋923,000＋474,000＋465,000＋930,
      000＋600,000＋260,000＋593,000＋445,000＋449,000）
      0.1＝637,400〕。
（六）乙○○部分：附表一所載序號20至28號及附表二序號14至
      18號等14件以「建欽營造」得標之工程，甲○○連續私下
      事先指定予乙○○施作，乙○○知悉被預先指定承作工程
      後，再如附表一、二所列情形，或以自己借用之聯升營造
      、永達土木之名義陪標，或分別向萬泰土木、天祥營造、
      永信土木、東裕土木、國勢營造等營建業之負責人或牌照
      借用人協商陪標，表示上開工程已預定由其施作，請渠等
      配合陪標，上揭營建業負責人或牌照借用人均同意乙○○
      之請求，或配合將投標金額之額度填載較乙○○填寫之投
      標金額為高，或授權乙○○代填標單上之投標金額，再將
      標單投寄臺東縣鹿野鄉公所參與陪標，乙○○以此方式使
      廠商彼此間不為價格之競爭，而順利標得上揭工程，並於
      竣工後獲得上揭工程得標金額約一成之利益，共877,050
      元〔計算式：（1,320,000＋450,000＋220,000＋820,00
      0＋925,000＋927,000＋435,000＋467,000＋465,000＋85
      8,505＋760,000＋230,000＋448,000＋445,000）0.1＝
      877,050（元以下不計）〕。
三、案經法務部調查局東部地區機動工作組報請臺灣臺東地方法
    院檢察署檢察官偵查起訴。
    理  由
壹、證據能力：
一、按被告以外之人於審判外之言詞或書面陳述，除法律有規定
    者外，不得作為證據，刑事訴訟法第159條第1項定有明文。
    又被告以外之人於偵查中向檢察官所為之陳述，除顯有不可
    信之情況者外，得為證據，同法第159條之1第2項亦有規定
    。所稱「得為證據」，依其文義解釋及立法理由之說明，並
    無限縮於檢察官在偵查中訊問被告以外之人即證人之程序，
    已給被告或其辯護人對該被告以外之人行使反對詰問權者，
    始有證據能力。第以刑事被告之詰問權，係指訴訟上被告有
    在審判庭盤詰證人之權利；偵查中檢察官訊問證人，旨在蒐
    集被告犯罪證據，以確認被告嫌疑之有無及內容，與審判中
    透過當事人之攻防，經由詰問程序調查證人以認定事實之性
    質及目的有別。偵查中辯護人僅有在場權及陳述意見權，此
    觀諸刑事訴訟法第245條第2項前段之規定甚明，檢察官訊問
    證人並無必須傳喚被告使其得以在場之規定，同法第248條
    第1項前段雖規定「如被告在場者，被告得親自詰問」，亦
    僅賦予該在場被告有行詰問證人之機會而已，被告如不在場
    ，殊難期有詰問之可能。此項未經被告詰問之被告以外之人
    於偵查中向檢察官所為之陳述，原則上為法律規定有證據能
    力之傳聞證據，基於當事人進行主義之處分主義，被告於審
    判中仍非不得請求詰問，使該偵查中之陳述成為完足調查之
    證據，亦得放棄對原供述人之反對詰問權或不爭執其陳述，
    由審判長依刑事訴訟法第288條第2項前段、第165條第1項之
    規定，得僅以宣讀該被告以外之人之陳述或告以要旨之方式
    ，踐行其證據調查程序（最高法院96台上字第6682號判決足
    資參照）。又被告以外之人（包括證人、鑑定人、告訴人、
    被害人及共同被告等）於審判外之陳述雖不符刑事訴訟法第
    159條之1至之4等4條之規定，而經當事人於審判程序同意作
    為證據，法院審酌該言詞陳述或書面陳述作成時之情況，認
    為適當者，亦得為證據；當事人、代理人或辯護人於法院調
    查證據時，知有刑事訴訟法第159條第1項不得為證據之情形
    ，而未於言詞辯論終結前聲明異議者，視為有前項之同意，
    同法第159條之5亦有規定。
二、被告甲○○部分：
  1.證人范添生、趙路、林宜武、廖德聰、田全勝、王萬益、
    羅士杰、李素芬、黃郁秀、黃教穀、李秀英、鄧富巍、趙銘
    榮、林延益、郭榮財等人於調查站之供述，無證據能力：上
    開證人范添生等人於調查站之供述，係被告以外之人於審判
    外之言詞陳述，被告甲○○及其辯護人於本院準備程序爭執
    其證據能力，且彼等上開供述並非證明被告甲○○犯罪事實
    所必要之證據，應認上開證人范添生等人於調查站之供述均
    無證據能力（但仍得作為彈劾證據，用以爭執被告或證人陳
    述之證明力）。
  2.證人即共同被告陳玉龍、乙○○、證人范添生、趙路、林
    宜武、廖德聰、林延益、郭榮財於偵查中向檢察官所為之供
    述，有證據能力：
    證人即共同被告陳玉龍、乙○○、證人范添生、趙路、林
    宜武、廖德聰、林延益、郭榮財於偵查中向檢察官之供述，
    固屬被告以外之人於審判外所為之言詞陳述，惟於偵查中，
    既先後經檢察官諭知證人具結義務及偽證處罰，並命渠等立
    於證人地位朗讀結文，具結擔保證言之真實性後，各於檢察
    官面前出於自由意識而完整、連續陳述各自親身經歷，被告
    甲○○及其辯護人均未爭執上開證人陳述之證據能力，且其
    中陳玉龍、乙○○、范添生、趙路、林宜武、廖德聰等人
    亦均於原審到庭接受交互詰問，其餘證人則迄於言詞辯論終
    結前均未經聲請傳喚，被告甲○○已積極行使或消極捨棄其
    對質詰問權；而陳玉龍等人上開偵查中之供述亦查無其他違
    法取證或證明力過低之瑕疵，並無顯不可信之情形，揆諸前
    開規定及說明，上揭證人於檢察官面前所為之陳述既經嚴格
    之證明，引用彼等證詞作為證據自屬適當，均得採為認定被
    告甲○○本案犯罪事實之證據。
  3.此外，被告甲○○及其辯護人對於卷內其餘供述及非供述證
    據之證據能力均不爭執，迄於本院言詞辯論終結時亦未聲明
    異議，本院審認上開證據，核無違法取證或不適當情事，依
    刑事訴訟法第159條之5第2項之規定，認均有證據能力。
三、被告乙○○部分：
    被告乙○○及其辯護人於本院準備程序中對於卷內供述及非
    供述證據之證據能力均不爭執（見本院卷第104頁背面），
    迄於本院言詞辯論終結時亦未聲明異議，本院審認上開證據
    ，核無違法取證或不適當情事，依刑事訴訟法第159條之5第
    2項之規定，認均具有證據能力。
貳、有罪部分：
一、認定被告甲○○犯罪事實之證據：
  1.被告甲○○自87年3月1日起至90年2月28日止擔任臺東縣鹿
    野鄉第13屆鄉長，而臺東縣鹿野鄉公所自87年3月13日起至
    89年3月16日止期間內所辦理如附表一、二所列之公共工程
    ，為甲○○所核定，為被告甲○○所不爭，並有上開工程之
    簽呈、開標紀錄等在卷可按。而得標廠商分別以犯罪事實欄
    所述之方式，與附表一、二所列另2家參標廠商負責人或牌
    照借用人協議不為價格競爭，藉此順利得標承作如附表一、
    二所列之公共工程等情，業據證人即共同被告乙○○（見原
    審卷第73頁）、陳玉龍（見原審卷第69頁）、證人趙路（
    見原審卷第117頁起）、范添生（見原審卷第114頁）、林宜
    武（見原審卷第149頁）、廖德聰（見原審卷第151頁）、趙
    銘榮、王萬益、李素芬、黃郁秀、羅世杰、黃教穀、鄧富巍
    、田全勝等人於原審審理時具結證述綦詳。
  2.證人即共同被告乙○○之供述：
    (1)證人即共同被告乙○○於偵查中結證：（問：當初甲○○
      如何指定你參與限制性招標之工程？並如何指定由你承作
      ？）比如說鹿野鄉有一項限制性招標的工程，他就會告訴
      我該工程的名稱，就說該工程要由我來承包，他告訴我工
      程的招標日期，我就會去投標；我會告訴甲○○陪標的廠
      商是那幾家；是甲○○告訴我工程要給我承作後，我就將
      廠商的名單交給甲○○（見96年度他字第364號卷第99頁
      起）；甲○○在當鄉長之後向我借的6、70萬元，他說我
      有做他指定限制性招標的工程，所以這6、70萬元不要再
      向他要了（見96年度他字第364號卷第107頁）等語，已經
      明確證稱被告甲○○事先指定工程由乙○○承作，乙○○
      並會告訴甲○○陪標廠商名單之事實。
    (2)而乙○○於原審97年11月11日審理時雖證稱其為建欽營造
      之股東，有以建欽營造的名義在87年至89年參加鹿野鄉公
      所100萬元以下限制性招標工程，而附表一編號第20至28
      號及附表二編號第14至18號工程項目都是建欽營造得標的
      等情，但對於是否被告甲○○事先指定其承作一節，則證
      稱：「（問：這些得標工程是否事先指定由你來得標承作
      ？）有通知我們去。」、「（問：有無事先通知這件工程
      指定你得標？然後你就去安排陪標的廠商？）是，他如果
      通知我們，我們就去。」、「（問：有無事先確定指定由
      你承作的？）有。」、「（問：是誰指定給你承作的？）
      因為鄉長叫我去。」、「（問：叫你去參加投標和這件工
      程由你作，不一樣吧？）他有通知我，我去投標。」「（
      問：有三家廠商，然後叫你去投標不一定就是你得標？是
      否有人事先指定由你承作，然後叫你去投標？）對，有工
      程就通知我們去，三家廠商就會去投標，然後大家一起協
      商，這件工程先讓誰作，有時候你先陪標，有時候我陪標
      。」、「（問：甲○○是否有事先指定你來承作？然後叫
      你找人來陪標？有人指定你承作是在投標之前還是投標之
      後？）有。有工程就通知叫我去，陪標部分我自己去處理
      ，廠商會一起協商互相配合陪標。」、「（問：你們有無
      事先說好不作價格的競爭，讓誰來得標，你有無事先約定
      ？）反正我若請你陪標，你就陪標，大家互相陪標，如果
      我明天要標，你有牌，就會陪標。」、「（問：你如何知
      道事先這件工程要給你作，你知道去拜託別人，別人為何
      也會相信你這工程是你承作？為何其他人會主動配合你陪
      標？）鄉長告訴我有工程時，換我作，我就會去拜託其他
      人，如果換其他人時，我們就會陪標，互相輪流陪標。」
      、「（問：鄉長事先指定你，你也知道這工程是你承作，
      你就會去拜託其他人陪標？）他沒有說，我就不會去拜託
      。如果通知我，我就會去拜託其他人，如果輪到其他人，
      我就會陪標。」、「（問：是鄉長本身告訴你們的？）工
      作是這樣輪，鄉長說你們現在就照輪，你作完就換他作，
      是鄉長說的，要不然我怎麼會知道。」、「（問：陪標的
      廠商名單，你有無拿給鄉長？）拿一次過後，久久才會換
      廠商，如果有換，就會主動告訴鄉公所，大部分都是固定
      的，有調整會告訴鄉公所。」、「（問：你會直接跟鄉長
      說還是跟鄉公所裡面的人說？）我直接跟鄉公所說，不用
      跟鄉長說，有調整會直接拿給公所裡面的人，因為鄉長有
      時候不在，要換時，鄉長有在時就告訴他，不在就告訴鄉
      公所的人。」、「（問：你有無拿陪標的廠商名單給鄉長
      ？）頭一次有拿去，以後就沒有，沒有遺漏錯誤就不會拿
      給他了。」等語（見原審卷第86頁至第88頁、第90頁至第
      92頁）。核其所述，對於承作上開工程是否「事先確定指
      定由你承作的？」、「甲○○是否有事先指定你來承作？
      然後叫你找人來陪標？」均明確回答「有」，雖關於具體
      情形僅稱：「因為鄉長叫我去」、「有工程就通知叫我去
      ，陪標部分我自己去處理，廠商會一起協商互相配合陪標
      」等情，惟參酌其所述「他（即甲○○）沒有說，我就不
      會去拜託。如果通知我，我就會去拜託其他人，如果輪到
      其他人，我就會陪標。」、「鄉長說你們現在就照輪，你
      作完就換他作，是鄉長說的，要不然我怎麼會知道。」及
      其坦承有拿陪標廠商名單給被告甲○○等節，堪認證人乙
      ○○確實經被告甲○○事先指定承作上開工程，並找其他
      廠商陪標，乙○○並曾交付陪標廠商名單供甲○○圈選之
      事實無訛。辯護人雖以證人乙○○於原審上開供述是指廠
      商自己之協商，而非被告甲○○事先指定云云，惟其未斟
      酌證人乙○○於偵查中及原審之全部證詞綜合觀察，所辯
      尚非可採。
  3.證人范添生之供述：
    (1)證人范添生於偵查中結證：甲○○有鹿野鄉限制性招標工
      程的工作時就會口頭告知我說有工程有給我做；陪標廠商
      是由我們提供給甲○○，讓甲○○來指定；鄉長指定說工
      程要給我做，我就會去找其他陪標的廠商，要他們陪標，
      不要為價格的競爭，其他的廠商如果鄉長指定由他們來承
      作，他們來找我們，我們也會陪標等語（見96他字第364
      號卷第128頁起），明確證稱甲○○有事指定工程給范添
      生承作，范添生亦有提供陪標廠商名單給甲○○以供其指
      定等情。
    (2)范添生於原審97年12月10日審理時亦具結證稱：「（問：
      你在天祥營造、萬泰土木擔任何職務？）我是天祥股東，
      在萬泰沒有職務。」、「（問：你有沒有以天祥營造及萬
      泰土木的名義參加鹿野鄉公所八十七年至八十九年間的限
      制性招標工程？）天祥營造有，萬泰土木因為時間已久我
      不確定。」、「（問：附表一編號2至4部分三項工程、附
      表二編號1至3號的三項工程，是否都由天祥營造、萬泰土
      木得標？）是的。」、「（問：這六項工程實際承作人是
      誰？）是我。」、「（問：為什麼你以萬泰土木來參加得
      標？）應該是我跟負責人王萬益借牌的。」、「（問：這
      些得標工程是否事先指定由你得標、承作？）我們在鹿野
      鄉公所承作工程時，就是我們幾個人，鄉長批下來公所通
      知我們比價，我們就會彼此聯繫，讓來讓去的，王萬益在
      鹿野鄉也沒有做，他本身退休了，幾乎是沒有實在工作，
      我們就會跟他借牌。這些工程公文發下來通知比價後，鄉
      長有工作給我，簽下來後，我就會找其他廠商來陪標。鄉
      長當選後我有去找過他，跟他說以後有工作機會的話要給
      我。」、「（問：是否鹿野鄉公所通知你比價時，這一項
      工作就是你可以做的？）通常通知我的時候，就是我的工
      作了，我就會去找其他二家。」、「（問：鹿野鄉公所通
      知你來參加比價，難道其他廠商不會來參加競爭嗎？）不
      會。通常簽下來三家，我們就會找其他二家來陪標。在鹿
      野做的就是我們這幾家。」、「（問：你找其他二家陪標
      的也知道這項工程就是要由你得標、施作的？）他們不一
      定知道，我去找他們跟他們說這項工作由我來做，請他們
      陪標。」、「（問：剛才所說的六項工程中，其他參與投
      標廠商是否都是你找來陪標的？）有的廠商是我找來陪標
      的，有的廠商不是我找來陪標的，因為有的廠商的牌不是
      我借進來的，而是陳玉龍等人借的，他們都是天祥營造的
      股東，因為天祥營造股東有三人，我有借一些牌、陳玉龍
      也有借一些牌，在運作的時候，由小姐來做標單，由我們
      借來的牌來陪標，或者是找其他廠商協商，例如國勢、永
      信來陪標。當我們收到通知後，我們會去找另外二家，是
      簽給誰，再找他們來協商陪標。」、「（問：你是如何以
      其他參與的廠商來陪標的？）我們就會跟他講說這個工程
      由我來做，價格由做的人來決定，他們二家的價格會定的
      比我的高。」、「（問：鹿野鄉公所通知三家廠商來比價
      ，你怎麼肯定這件就是由你得標，另外二家陪標？）因為
      簽下來三家，如果另外二家是借牌廠商，我就知道這是給
      我做的，另外二家如果有在鹿野承作的廠商，我們就會跟
      他們協商這件工作是誰來做。」、「（問：這樣的作法不
      會產生問題嗎？）不會，因為我們也會配合他們。工作會
      讓來讓去。」、「（問：據你剛剛指述是否公文來的時候
      就知道哪一件是你的、哪一件是陳玉龍的？）不一定知道
      。以我的工作來講，因為我找過鄉長，就有工作機會，簽
      下來時，鄉長會跟我說這個工作要給我，我就知道這件是
      我的工作，不是陳玉龍的。」、「（問：你找上開廠商陪
      標時如何表示？）我表示這是我的工作，請他們陪標，他
      們都同意，我有跟他們說我要寫多少標價，請他們寫高一
      點，他們都有同意。他們的標單有時候我們會直接幫他們
      領回填寫，有時候他們會自己填寫，押標金有時候我們幫
      其他二家出，有時候他們會自己出，看當時的情況而定。
      」等語（見原審卷第108頁至第115頁）。
    (3)依證人范添生於原審所述：我們在鹿野鄉公所承作工程時
      ，就是我們幾個人，鄉長批下來公所通知我們比價，我們
      就會彼此聯繫，讓來讓去的等情，與其於偵查中所述被告
      甲○○會事先告知范添生有工程給范添生做，而范添生亦
      事先提供陪標廠商名單給甲○○等情並不相符，惟參酌范
      添生於原審亦證稱：「...簽下來時，鄉長會跟我說這個
      工作要給我，我就知道這件是我的工作...」，如非被告
      甲○○已事先指定工程由范添生施作，並知所選其他2家
      廠商為陪標廠商，則甲○○如何事先得知哪個工作將必由
      范添生得標？范添生如何「就知道這件是我的工作」？且
      與范添生於偵查中之證詞相互對照，益徵證人范添生於偵
      查中之證詞與事實相符而可採信，其於原審所述彼此聯繫
      、讓來讓去云云，應是迴護被告甲○○之詞，無可採信，
      辯護人以證人范添生於原審上開證詞認是廠商間自行協商
      ，而非被告甲○○事先指定云云，委無可採。
  4.證人趙路之供述：
    (1)證人趙路於偵查中結證：我與甲○○同村常常會碰到面
      ，甲○○碰到我就會跟我說有幾件工程要給我做，並要我
      提供陪標的廠商名單給他等語（見96年度他字第364號卷
      第121頁），明確證稱甲○○要趙路提供陪標廠商名單
      ，且有工程要給趙路作等情。
    (2)趙路於原審97年12月10日審理時結稱：「（問：你在永
      信土木、光成、國勢營造擔任何職務？）永信我是負責人
      ，國勢是我兒子趙銘榮為負責人，光成是我借的牌。」、
      「（問：是否以永信、光成、國勢名義參加鹿野鄉公所八
      十七年至八十九年間限制性招標工程？）有。」、「（問
      ：附表一編號十五至十九的工程；附表二編號八至十三的
      工程；以上十一項工程，是否都由永信、光成、國勢得標
      的？）是的，都是我去標的。」、「（問：這些工程實際
      承作人是誰？）我本人，我兒子負責工地。」、「（問：
      這些得標工程是否事先指定由你得標、承作？）鄉長跟我
      住同村，選鄉長時，我有幫忙競選，他為了回報我，在選
      後他有問我有些工程你要不要做，有時我會說不要，他就
      會找別人，當時我會說價錢好不好，我會看情形，所以有
      一些價錢不太好的，我會不要做。上開十一件都是鄉長事
      先問我要不要做，我說要做的，才指定由我做。」、「（
      問：鄉長是怎麼通知你這項工程由你做？）鄉○住○村○
      ○○○路而已，常常會碰面，碰面時就會跟我說。」、「
      （問：是否鄉長跟你說哪一件工程要給你做，你答應後，
      鄉公所才會發文通知你參加比價？）是的。」、「（問：
      如果不是甲○○指定要你承作，你就不會參加工程投標？
      ）原則上工程不是給我做，我就不會參加，但有時會幫忙
      陪標。」、「（問：你是怎麼找其他廠商幫忙陪標？）我
      自己有二個牌永信、國勢，再借一支就可以了，所以很少
      找人家協商陪標。」、「（問：你找哪家廠商協商陪標？
      ）建欽或天祥。我們彼此相互借。光成我借來，有時候會
      得標，因為借他的牌如果只是陪標會不好意思。」、「（
      問：你接到鄉公所公文時，如何分辨這件事你要做的或陪
      標的？）因為跟鄉長住隔壁村，常常碰面，如果是要給我
      做的，鄉長會事先問我要不要，所以我可以分辨哪件事是
      要陪標、哪件是我要承作的。」等語（見原審卷第117頁
      至第121頁），核與其於偵查中所述上情大致相符，足認
      趙路因與被告甲○○同鄉，於鄉長選舉時亦有幫忙甲○
      ○競選，甲○○為回報趙路，乃指定上開附表一序號15
      至19的工程；附表二序號8至13的工程給趙路施作，而
      趙路會提供陪標廠商名單給甲○○等情，甚為明確。
    (3)辯護人雖以證人趙路於原審證稱：鄉長有問我有些工程
      要不要做、我自己有二個牌永信、國勢，再借一支就可以
      了、我會算給陪標廠商，請他們寫的價錢要高於我的價錢
      云云，認亦係趙路自行找廠商協商，非被告甲○○事先
      指定云云，惟趙路所述上情僅是在說明被告甲○○指定
      其施作後，其與陪標廠商間如何協商陪標之情形，非可以
      此逕認完全與被告甲○○無涉，辯護人此部分辯解亦無足
      取。
  5.證人林宜武之供述：
    (1)證人林宜武於偵查中結證：甲○○與我媽媽認識，甲○○
      在競選議員時我媽媽都會幫他助選，我媽媽曾經向甲○○
      提及是否能給一些工程給我施做。我到公所領標單，公所
      的人向我說這件工程是鄉長表示要給你施做的，公所的人
      有告訴我說比價要有三家廠商，要我自己去找三家廠商，
      我就去找永信、昌隆二家廠商來陪標參與比價，我不記得
      是何人向我這樣說的等語（見偵查卷第43頁）。
    (2)林宜武於原審審理時具結證稱：「（問：目前擔任什麼職
      務？）武聯程的實際負責人。」、「（問:是否有使用武
      聯程的牌照標鹿野鄉公所的工程？)有。」、「（問：對
      於起訴書武聯程參與投標的工程，是否都是你親自參與投
      標的？（提示起訴書附表並告以要旨）起訴書附表一編號
      1是我親自投標的。起訴書附表一編號6、13、14都不是我
      投標的，是黃教穀跟我借牌的。」、「（問：編號1的工
      程是否是你自己施作的？）是的。」、「是公所通知我去
      比價的，然後我跟昌隆黃教榖協調好由我來做，他也答應
      。」、「（問：編號1的工程是否有人事先指定給你做？
      ）有。是技士通知我去領標單，說鄉長說這件要給我做。
      」、「（問：該技士是誰？）郭榮財。」、「（問：編號
      1參標廠商永信你是找誰協調？）趙路。」、「（問：
      協調時你如何對趙路表示？）我說這些工程讓我做，他
      說有機會，要我也讓他。他同意這件讓我做。」、「（問
      ：你母親李秀英曾經幫甲○○助選過？）有的。」、「（
      問：你母親李秀英是否曾經向甲○○表示是否可以將一些
      工程給你們施作？）有的」等語（見原審卷第148頁至第
      150頁）。
    (3)辯護人雖以林宜武於原審所述公所通知其去比價，其與黃
      教榖協調好由其做，認係廠商間自行之協商云云，然林宜
      武上開證詞亦僅在說明其經甲○○指定施作附表一編號1
      之工程後，其找黃教榖協商陪標之情形，亦無從認定完全
      與被告甲○○之事先指定無涉，辯護人此部分辯解亦無足
      取。
  6.證人廖德聰之供述：
    (1)證人廖德聰於偵查中結證：甲○○的哥哥是我的同學，甲
      ○○選議員時我有幫他助選過，甲○○選鄉長時我也有幫
      他助選，是葉建興先告訴我甲○○有工程要給我做，後來
      甲○○知道我本身沒有牌照，他有親自告訴我去借牌，他
      才有辦法將工程給我施做，結果我就向昌隆營造的黃教穀
      借牌等語（見偵查卷第44頁），已經明確證稱有關附表一
      序號13、14之工程是指定給證人廖德聰承作，甲○○並告
      知其去借牌等情甚為明確。
    (2)證人廖德聰於原審98年3月20日結證時對於附表一編號13
      、14之工程是其向昌隆營造的黃教穀借牌標得一節仍為相
      同之供述，但關於是否甲○○指定其承作一節則翻異前詞
      ，改稱：「（問：該二件工程是否是事先指定給你做的？
      ）是我同學也就是鄉長甲○○的哥哥葉建興告訴我，他說
      有二件工程，問我要不要做，我說好。」、「（問：你後
      來是否有遇到甲○○問他這件事情？）沒有。」、「（問
      ：甲○○後來遇到你是否有跟你說這件事情？）我忘記了
      ，因為葉建興跟我說之後，我就直接去找黃教穀借牌。」
      、「（問：編號13、14的工程是否是你去找參標廠商來陪
      標的？）我當時有跟黃教榖說我不熟，請他幫我處理協商
      陪標的事情。」等語（見原審卷第151頁至第153頁），所
      述與其偵查中之供詞前後不一，惟衡諸其曾協助被告甲○
      ○競選議員、鄉長、與甲○○之兄葉建興為同學關係等情
      ，其對於被告甲○○如何要其借牌承作工程等情，不至於
      憑空編造，且葉建興畢竟不是鄉長，依常情廖德聰事後應
      會詢問甲○○上情，其於偵查中所述有與甲○○談及借牌
      等情，應屬可採，廖德聰於原審詰問時對於事後有無與甲
      ○○談及此事，推稱忘記了云云，應是臨訟迴護被告甲○
      ○之詞，不足採信，其在偵查中所述上情應屬實情。辯護
      人執證人廖德聰於原審之上開證詞，辯稱是廠商自行協商
      與甲○○之事先指定無涉云云，亦無可採。
  7.證人陳玉龍之供述：
    (1)證人陳玉龍於96年11月1日偵查中供稱：甲○○當議員的
      時候與他交情很好，選舉我有幫他，他當選鄉長後會口頭
      跟我說有那些工程要給我做；因為我們鹿野只有四、五家
      廠商，而且我們幾家廠商都有在聯絡，我們都會知道鄉長
      指定工程是要給誰做；甲○○當選鄉長之後，我有跟他講
      說用的票去借的那70萬元要快點處理，他就告訴我說鹿野
      鄉限制性招標的工程會給我做，之後我幫他還了那70萬元
      ，且我們二人的感情變不好，他沒有再指定工程給我做，
      我去跟他要那70萬元，他告訴我，我之前指定給你做的工
      程也已夠了，不用再還你這70萬元了等語（見96年度他字
      第364號卷第112、115頁），明確證稱被告甲○○確有告
      知其要指定工程給陳玉龍施作等情。
    (2)證人陳玉龍於原審97年11月11日審理時具結證述：「（問
      ：你在天祥營造擔任什麼職務？）是名義及實際負責人。
      」、「（問：對於起訴書附表一、哪幾件工程是你得標、
      承作的？）編號第五到第十二都是我。編號二、三是范添
      生做的。」、「（問：對於起訴書附表二、哪幾件工程是
      你得標、承作的？）編號四、五、六、七都是我做的。」
      、「（問：這些得標工程是不是事先指定讓你得標承作的
      ？）沒有。」、「（問：這些附表一、二的得標工程當中
      ，其他參與投標的廠商是不是都是你找來陪標的？）不是
      ，是鄉公所通知三家廠商比價的，不是我們找來的，鄉公
      所有工程會通知三家廠商。」、「（問：剛才所說的工程
      ，是否事先指定給你得標承作？）」因為我們收到鄉公所
      通知，我們會去比價，一般我們知道這個我要去得標，我
      會跟另外2家廠商協商這個工程輪我作。」等語（見原審
      卷第81頁）；惟嗣於原審98年6月11日審理時其則改稱：
      「（問：本件起訴書附表一、二所列你得標工程是否是甲
      ○○指定工程給你做的？）因為廠商只有幾個，有的他會
      告訴我這給我做，然後要我們廠商自己去協調。」，經原
      審提示其於97年1月2日及97年1月31日偵查筆錄後，供述
      ：「甲○○告訴我，小部份工作給我做，他有直接跟我講
      ，有時候同時出來好幾件時，他會說自己去協調給誰做。
      」、「（問：你在偵查中說甲○○共指定二十多件給你做
      ，是否如此？）對。」等語（見本院卷第244頁）。
    (3)核被告陳玉龍於原審之證詞顯有前後不一之情形，參諸其
      於偵查之初較無人情壓力時所為上開供述：「他當選鄉長
      後會口頭跟我說有哪些工程要給我承作。」足徵陳玉龍於
      原審97年11月11日審理時翻異前詞，否認被告甲○○事先
      指定工程承作人之證述，應係迴護被告甲○○之詞，不足
      採信，應以其在偵查中之證述為可採。辯護人以陳玉龍於
      原審上開證詞認是廠商間自行協議云云，亦無足採。
  8.證人即原鹿野鄉公所建設課技士郭榮財於偵查中結證：87年
    至89年間指定比價的工程，大都是由我擔任承辦人，當時指
    定比價的工程都會有三家廠商來參與比價，來參與比價的這
    三家廠商是由甲○○鄉長指定；（問：你在簽呈上面有表示
    擬請天祥、永信、國勢三家廠商辦理比價等等，為什麼你在
    簽呈上面已經指名三家廠商，這是你的意思或是甲○○的意
    思？）鄉長甲○○交辦的，...，我們有以簽呈請示鄉長以
    廠商比價來辦理，鄉長會直接指示我找那幾家廠商來比價，
    我就在簽呈上面簽註廠商的公司及名號，我所簽註的廠商名
    號就是鄉長甲○○指定的那三家廠商等語（見偵查卷第31頁
    ），其所述由甲○○逕行指定廠商之情節核與上開證人之證
    詞相符。
  9.再者，證人趙路、林宜武、廖德聰、陳玉龍等人因自己或
    家人在被告甲○○選舉時曾加以協助；證人乙○○亦證稱與
    甲○○是好朋友，曾經向甲○○借錢他也不曾向我拿利息（
    見偵查卷第101、102頁），足見彼等交情匪淺，如非確有其
    事，應無虛構被告甲○○指定工程給彼等施作之理；參以彼
    等所述被告甲○○指定由彼等承作工程並交由彼等找其他廠
    商陪標而不為價格競爭之方式均大致相符，益徵彼等所言非
    虛。此外，並有臺東縣鹿野鄉公所87年3月13日至89年3月16
    日上開工程簽呈、比價記錄表、工程開標記錄等文件影本在
    卷可稽。從而，被告甲○○以親自告知或經由他人轉告廠商
    之方式，事先指定附表一、二所列工程予證人陳玉龍等人施
    作，並知悉被指定承作之人會找其他廠商陪標，而陳玉龍等
    人事先知悉自己業經預定為承作工程之人，並為符合以3家
    廠商比價後價低者得標之規定，乃與彼等其他2家廠商協議
    陪標，要求其他廠商將得標金額填載較自己為高，形式上雖
    符合比價之外觀，但實際上已經協議不為價格之競爭至明。
 10.不法利益及圖利金額之計算：
    (1)按「臺東縣政府暨所屬各機關學校營繕工程及購置定製變
      賣財物內部審核程序表」規定150萬元以下50萬元以上之
      營繕工程，應採比價方式辦理（即在主辦機關門口公告，
      並通知當地有關公會或殷實廠商核請首長核定進行比價辦
      理）；另於87年7月1日上開程序表修正實施後，50萬元以
      上未達300萬元之營繕工程，應採公開比價之方式（即應
      在主辦機關公告招標事項5日以上；按招標性質於公告日
      以掛號郵件通知相關同業公會）辦理。又政府採購法及中
      央機關未達公告金額採購辦法於87年5月27日公布，88年5
      月27日施行後，機關辦理公告金額以上之採購，符合政府
      採購法第20條及第22條規定者，得採限制性招標；未達公
      告金額採購之招標，其金額逾公告金額十分之一者，且符
      合政府採購法第22條第1項第1款至第15款所定情形之一者
      ，得採限制性招標；如符合政府採購法第22條第1項第16
      款所定情形，經需求、使用或承辦採購單位就個案敘明不
      採公告方式辦理及邀請指定廠商比價或議價之適當理由，
      簽報機關首長或其授權人員核准者，得採限制性招標，免
      報經主管機關認定。據此，辦理公共工程採購之招標，無
      論係採限制性招標或比價之方式，邀請3家以上之廠商參
      與比價或投標時，均須以該投標廠商中合於招標文件規定
      ，且標價在底價以內之最低標者為得標廠商，不得事先指
      定某特定廠商，且明知其自尋其他廠商形式上陪標而任其
      承包圖私人不法之利益。查被告甲○○於87年至89年間，
      經辦如附表一、二所列之公共工程採購時，當明知應遵守
      上開規定，業據被告甲○○自承在卷，詎其竟於各該項工
      程發包前，私下告知陳玉龍等6人，事先指定如附表一、
      二所列之工程由彼等分別承作，明知或任由廠商借牌虛偽
      參加比價，以符合比價之形式，直接圖陳玉龍等6人不法
      利益，使陳玉龍等人於得標竣工後獲得如事實欄所載之不
      法利益，其行為已影響比價之公平性及正確性，在主觀上
      有圖特定廠商私人不法利益之直接故意甚明。
    (2)證人乙○○於原審證稱：承作得標工程的合理利潤不一定
      ，有分自己做或請別人做，如果自己做工錢就不用，扣掉
      工錢、機器、怪手的錢，差不多2成的利潤，不能確定，
      如果工程好做就比較多錢，工程困難就難說等語（見原審
      卷第89頁）；證人范添生於原審證稱：工程的利潤毛利為
      工程價格的二成，淨利為一成左右；我所承作的工程實際
      都有獲利，看工程難易度，大致上都在一成上下等語（見
      原審卷第112頁）；證人林宜武於偵查中證稱：工程利潤
      一成二至一成五左右（見偵查卷第44頁）；證人廖德聰於
      偵查中證稱：工程利潤我不太記得了，差不多也只是一成
      至二成左右（見偵查卷第45頁），而本院函詢鹿野鄉公所
      提供之87至90年間預算編列之包商利潤大多為12%（僅有
      一件90年9月之工程包商利潤編列為7%），有臺東縣鹿野
      鄉公所98年12月9日鹿鄉建字第0980011827號函及檢送工
      程預算書影本在卷可按，核與上開證人所述利潤成數大致
      相當，足認附表一、二所列公共工程經承作後廠商之利潤
      因各個承包商實際施作之情形及工程難易而有不同，惟大
      致約為得標金額之一成至二成左右；再參酌附表一、二之
      工程大多是土木或道路工程，依國稅局歷年來編列之營利
      事業各業同業利潤標準，營造業土木或道路工程之同業利
      潤標準淨利率均為10%，爰採取較為有利被告甲○○之認
      定及依國稅局編列之營利事業各業同業利潤標準10%，計
      算廠商所得利益為得標工程款之10%，認定上開廠商承攬
      附表一、二所列工程所獲得之利潤應為附表一、二所列得
      標金額之一成（計算式詳如事實欄所載）。
二、被告甲○○辯解不可採之理由：
    訊據被告甲○○矢口否認有何圖利廠商之犯行，辯稱：伊只
    有事先向鄉公所承辦人員圈選優良廠商，再由工作人員通知
    廠商參標，並未預先指定由何人施作工程，亦未介入後續投
    標、開標過程，伊不知道廠商之間有協議圍標之情形云云；
    辯護人為甲○○辯稱：檢察官起訴被告甲○○係犯刑法第21
    6條、213條行使公務員登載不實罪嫌及貪污治罪條例第4條
    第1項第5款之違背職務要求及收受不正利益罪嫌，而原審認
    被告甲○○此部分犯嫌不能證明，變更起訴法條為貪污治罪
    條例第6條第1項第4款之圖利罪，二者之基本事實構成要件
    完全不同，原審逕就圖利罪部分加以審判，有訴外裁判之嫌
    ；原審認被告甲○○事先指定工程由何人施作，同時認為陳
    玉龍等人私下相互協議不為價格之競爭，惟既由甲○○事先
    指定，則得標廠商已定，廠商何須私下相互協商？又依證人
    陳玉龍、乙○○、范添生、趙路、林宜武、廖德聰於原審
    交互詰問之證詞，被告縱令有通知廠商至鄉公所投標，應僅
    係因廠商為認識之朋友，見面之時告知廠商，公所有工作可
    以投標，但未指定由誰承作，得標係因廠商自己之協商，並
    非被告事先指定，自無圖利廠商之情形；且被告並無收受回
    扣、賄賂之情形，何需圖利廠商？又原審判決所列之職權命
    令或法規命令並無規範是否事先指定廠商之情形，被告並無
    違背任何職權命令或法規命令之情形云云。惟查：
  1.起訴書犯罪事實欄一、部分，已明確記載被告甲○○如何違
    背「臺東縣政府暨所屬各機關學校營繕工程及購置定製變賣
    財物內部審核程序表」、政府採購法等相關規定，明知不得
    事先指定特定廠商承包，竟私下承諾將附表一、二所列公共
    工程交由陳玉龍等人施作，並由陳玉龍等人自行與陪標廠商
    協議不為價格之競爭，而甲○○明知上情，仍使陳玉龍等人
    得以順利得標之事實，與本院認定被告甲○○所涉上開貪污
    治罪條例第6條第1項第4款圖利罪之基本社會事實相同，本
    院自得變更起訴法條予以審理，雖起訴之犯罪事實未就被告
    甲○○圖利之金額、陳玉龍等6人如何借牌陪標等詳細經過
    情形予以記載，仍無礙於本件基本社會事實相同之認定。至
    於起訴書所犯法條部分雖未引用上開圖利罪之法條，而僅就
    被告甲○○上開部分犯行與其向陳玉龍及乙○○要求免除債
    務之行為整體論以貪污治罪條例第4條第1項第5款要求及收
    受不正利益罪嫌，然其起訴之基本犯罪事實既然相同，原審
    及本院審理時復已告知被告涉嫌圖利罪嫌（見原審卷第235
    頁背面及本院審判筆錄），辯護人辯稱原審係訴外裁判、不
    得就圖利部分予以審判云云，尚有誤會，先此敘明。
  2.被告甲○○雖已事先指定廠商承作，惟形式上仍須符合比價
    之規定，即須由其他廠商形式上參與比價，則受指定之廠商
    為順利完成比價之行政流程與形式上之要求，自行找尋其他
    陪標廠商參與陪標時，自需事先講明不為價格之競爭，僅為
    形式上陪標，否則如不事先協議達成共識，在自由價格競爭
    之下，受指定廠商豈能確保順利得標？其又何須冒不能得標
    的風險找尋他人陪標？辯護人以：得標廠商已定，廠商何須
    私下相互協商云云置辯，亦非可採。
  3.被告甲○○及辯護人另辯稱：依證人陳玉龍、乙○○、范添
    生、趙路、林宜武、廖德聰於原審交互詰問之證詞，被告
    縱令有通知廠商至鄉公所投標，應僅係因廠商為認識之朋友
    ，見面之時告知廠商，公所有工作可以投標，但未指定由誰
    承作，得標係因廠商自己之協商，並非被告事先指定云云。
    惟查：
    (1)證人乙○○於原審97年11月11日審理時之證詞已經明確供
      稱係經甲○○事先指定其承作工程，乙○○並因而交付陪
      標廠商名單給甲○○等情，證人趙路亦已證稱甲○○為
      回報趙路，乃指定工程給趙路施作，而趙路會提供
      陪標廠商名單給甲○○；而證人林宜武是由甲○○指定工
      程給伊施作，均認定如前；至於證人陳玉龍、廖德聰、范
      添生於原審之證詞，應有迴護被告甲○○之嫌而不可採信
      等情，亦如前述，被告甲○○及辯護人執其中部分證詞而
      諉責於證人間行協商陪標云云，均無可採。
    (2)被告甲○○固然供承其僅於工程發包前在承辦人員之簽呈
      上「指定」3家優良廠商，並由承辦人員通知參標，惟由
      上開證人之證述可知，渠等於收到鄉公所之參標通知時，
      均已知該工程由其施作，即開始與另2家廠商協議陪標，
      何以如此，應係被告甲○○已事先告知工程由何人施作，
      再由預定得標之人負責協議陪標事宜，此觀之證人乙○○
      於原審證稱：「鄉長告訴我有工程時，換我作，我就會去
      拜託其他人」、「他沒有說，我就不會去拜託。如果通知
      我，我就會去拜託其他人」等語；證人范添生證稱：「因
      為我找過鄉長，就有工作機會，簽下來時，鄉長會跟我說
      這個工作要給我，我就知道這件是我的工作，不是陳玉龍
      的。」等語，及趙路證稱：「原則上工程不是給我做，
      我就不會參加，但有時會幫忙陪標。」等語自明；況如被
      告甲○○所謂之「指定」僅為通知參標，係廠商之間私下
      自行協議圍標屬實，則衡諸上揭證人均係有承作工程能力
      之包商，彼此間原即處於競爭態勢，而渠等各自以公司或
      獨資商號經營之營業規模大小不一，承包能力亦強弱有別
      ，甚至本身持牌、借牌之數量亦不同；再者附表一、二所
      列工程施工難易程度不同且工程預算亦高低相差懸殊（以
      得標金額論，有僅28萬元者，亦有高達132萬元者），要
      求處於競爭關係而彼此承包能力強弱不同之諸家廠商，就
      施工難易、利潤高低有別之鹿野鄉公共工程，均立於平等
      地位相互協商、讓步，自行建立輪流得標、陪標之秩序，
      殆無可能，是被告甲○○上開所辯，顯悖於常情，洵無可
      採。
三、綜上，被告甲○○於附表一、二所列公共工程發包前，基於
    直接圖特定特定廠商不法利益之概括犯意，私下連續預先指
    定特定工程予乙○○、陳玉龍、范添生、趙路、林宜武、
    廖德聰等人(工程名稱及事先被預定承作之廠商即為如附表
    一、二所列之案名及實際承作人），使渠等分別向附表一、
    二所列之其他2家廠商協議不為價格之競爭後順利得標，並
    於竣工後獲取得標金額一成之不法利益等情，堪以認定。是
    本案事證明確，應依法論科。
四、新舊法比較：
（一）貪污治罪條例：
    1.圖利罪規定
      被告甲○○行為後，貪污治罪條例各於90年11月7日、92
      年2月6日、95年5月30、98年4月22日迭經修正。其中，貪
      污治罪條例第6條業於90年11月7日修正公布，刑度並未改
      變，惟修正前第6條第1項第4款係規定「對於主管或監督
      之事務，直接或間接圖私人不法利益者。」，即行為人僅
      需有圖利之行為即構成犯罪，修正後變更為：「對於主管
      或監督之事務，明知違背法令，直接或間接圖自己或其他
      私人不法利益，因而獲得利益者。」，是就犯罪構成要件
      已因修正而予縮減，自原來處罰「行為犯」即已足，不須
      因而獲得利益，修正為須因而獲得利益之「結果犯」，犯
      罪構成要件自有變更，雖修法後之法定刑相同，仍屬行為
      後法律有變更。再98年4月22日修正之貪污治罪條例第6條
      第1項第4款原規定：「對於主管或監督之事務，明知違背
      法令，直接或間接圖自己或其他私人不法利益，因而獲得
      利益者」，修正後之貪污治罪條例第6條第1項第4款則規
      定：「對於主管或監督之事務，明知違背法律、法律授權
      之法規命令、職權命令、自治條例、自治規則、委辦規則
      或其他對多數不特定人民就一般事項所作對外發生法律效
      果之規定，直接或間接圖自己或其他私人不法利益，因而
      獲得利益者」，參酌立法理由意旨，可知此規定仍僅屬法
      院就「法令」見解之明文化，非屬法律之變更，即不生比
      較新舊法之問題，是綜合比較前後新舊法之結果，以新法
      有利於被告，應適用裁判時之法律。
    2.公務員之定義
      又94年2月2日修正公布、95年7月1日施行之刑法第10條第
      2項關於公務員定義之規定，已由「依法令從事於公務之
      人員」，修正為第1款「依法令服務於國家、地方自治團
      體所屬機關而具有法定職務權限，以及其他依法令從事於
      公共事務，而具有法定職務權限者」之職務公務員、第2
      款「受國家、地方自治團體所屬機關依法委託，從事與委
      託機關權限有關之公共事務者」之受託公務員。貪污治罪
      條例第2條亦於95年5月30日配合將原定「依據法令從事公
      務之人員，犯本條例之罪者，依本條例處斷」，修正為「
      公務員犯本條例之罪者，依本條例處斷」，並自同年7月1
      日施行。被告行為後雖有關公務員之定義已有變更，惟被
      告之鄉長身份於刑法修正前、後，均屬於刑法定義之公務
      員。本件被告無論依新舊貪污治罪條例第2條之規定，均
      屬該條所規範之犯罪主體，於本案被告就「公務員」定義
      修正部分，不生新舊法比較適用之問題，應依一般法律適
      用原則，適用現行有效之新法。
（二）刑法
      按被告甲○○行為後，刑法業於94年2月2日修正公布，95
      年7月1日起施行。按行為後法律有變更者，適用行為時之
      法律，但行為後之法律有利於行為人者，適用最有利於行
      為人之法律，修正後刑法第2條第1項定有明文。此條規定
      係規範行為後法律變更所生新舊法律比較適用之準據法，
      本身尚無新舊法比較之問題，於新法施行後，應一律適用
      新法第2條第1項之規定，為「從舊從輕」之比較。而本次
      法律變更，比較時應就罪刑有關之共犯、未遂犯、想像競
      合犯、牽連犯、連續犯、結合犯，以及累犯加重、自首減
      輕暨其他法定加減原因（如身分加減）與加減例等一切情
      形，綜其全部罪刑之結果而為比較（最高法院95年5月23
      日95年度第8次刑事庭會議決議參照）。茲就本案相關條
      文之新舊法比較結果說明如下：
   1.連續犯規定：
     關於連續犯之規定：修正後刑法業已刪除第56條連續犯之
     規定，故於新法修正施行後，行為人之複數犯罪行為，即
     須分論併罰，經比較新舊法之結果，以適用被告行為時之
     法律即修正前刑法第56條連續犯之規定，較有利於被告。
   2.罰金刑規定：
     貪污治罪條例第6條第1項第4款所定法定刑為「處五年以上
     有期徒刑，得併科新臺幣三千萬元以下罰金」，其中關於
     罰金刑之下限，依修正後刑法第33條第5款之規定，最低額
     為新臺幣1,000元，惟依被告行為時之修正前刑法第33條第
     5款規定，罰金之最低額僅新臺幣3元。是經比較新舊法之
     結果，以修正前刑法較有利於被告。
   3.本件經綜合觀察全部罪刑比較之結果，依修正後刑法第2項
     前段規定，適用修正前刑法第33條第5款、第56條連續犯之
     規定對被告甲○○較有利，自應適用修正前之刑法相關規
     定。
五、論罪科刑
  1.按貪污治罪條例第6條第1項第4款對於主管或監督之事務，
    直接或間接圖利罪，以行為人有為自己或第三人圖得不法利
    益之犯意為構成要件之一；又是否為圖利行為，應視其行為
    時，在客觀上有無違反職務上應遵守之法令，或有無濫用裁
    量權致影響其裁量之公正性而斷（最高法院95年度台上字第
    6048號判決參照）。再所謂「違背法令」，貪污治罪條例於
    98年4月22日所修正公布之第6條第1項第4款業已明文規定「
    法令」之範圍為：「違背法律、法律授權之法規命令、職權
    命令、自治條例、自治規則、委辦規則或其他對多數不特定
    人民就一般事項所作對外發生法律效果之規定」，是並不包
    括行政機關之內部規定，即將行政規則排除在外。所謂「法
    規命令」，依行政程序法第150條第1項之規定，係指：行政
    機關基於法律授權，對多數不特定人民就一般事項所作抽象
    之對外發生法律效果之規定；所謂「職權命令」，係指行政
    機關在職權範圍內為執行法律，未經法律授權，而逕依職權
    制訂頒布之命令。中央法規標準法第7條規定各機關依其法
    定職權訂定之命令，即所謂之職權命令。如該職權命令係就
    不特定人民所作對外發生法律效果者，亦屬本條款所規定之
    「法令」；反之，如僅對行政內部之下級機關及所屬行政人
    員發生效力之職權命令，則不屬之。公務員之行為，倘僅違
    反具有規範內部效力之行政規則或職權命令，則屬行政責任
    或懲戒責任之範圍，尚非圖利罪規範之對象（最高法院98年
    台上字第433號判決參照）。次按所謂直接圖利，係指其行
    為結果，即可使直接獲得不法利益，而無須中間行為或事實
    之介入者；所謂間接圖利，係指直接圖利以外，以迂迴曲折
    之方法或中間介以其他事實，而使利益歸諸於己者而言（最
    高法院83年度台上字第1132號判決參照）。又修正後貪污治
    罪條例第6條第1項第4款、第5款所謂「圖自己或其他私人不
    法利益，因而獲得利益者」之「利益」，係指一切足使其本
    人或其他第三人（包括自然人及法人）之財產增加經濟價值
    者，包括現實財物及其他一切有形、無形、積極、消極之財
    產利益而言（最高法院92年度台上字第3406號判決參照）。
  2.查在88年5月27日政府採購法施行前，臺東縣鄉鎮市公所辦
    理營繕工程所依據之「臺東縣政府暨所屬各機關學校營繕工
    程及購置定製變賣財物內部審核程序表」，係依該營繕工程
    之採購金額高低而分別適用公開招標（500萬元以上）、公
    開比價（150萬元以上未達500萬元）或比價（50萬元以上15
    0萬元以下）、取具估價單比價（2萬元以上50萬元以下）、
    議價（2萬元以下）之程序進行發包；又87年7月1日後，「
    臺東縣政府暨所屬各機關學校營繕工程及購置定製變賣財物
    內部審核程序表」修正施行，其中調整原程序表所訂之營繕
    工程採購金額與其相對應之辦理程序，修正為：公開招標（
    300萬元以上）、公開比價（50萬元以上未達300萬元）、取
    具估價單比價（2萬元以上未達50萬元）或議價（未達2萬元
    ）等程序。上開程序表不論修正前後，均係臺東縣政府為規
    範轄內所屬各機關辦理營繕工程發包方式所制訂之職權命令
    ，雖受規範者為臺東縣政府所屬機關內部辦理營繕工程之公
    務員，惟當各機關遵守辦理後，已對外發生效力及於有意承
    攬公共工程之不特定人民（廠商），使其需依不同之發包金
    額，遵守上開程序參標、比價或議價，而影響其權利與義務
    ，自非僅具行政規則性質之職權命令，而係就不特定人民所
    作對外發生法律效果之職權命令，當屬貪污治罪條例第6條
    第1項第4款所定之「職權命令」。
  3.又政府採購法及中央機關未達公告金額採購辦法於87年5月
    27日頒布，88年5月27日施行；而行政院公共工程委員會於
    88年4月2日以（88）工程企字第8804490號函公告：「工程
    、財物及勞務採購為100萬元」；則依政府採購法第19條規
    定，機關辦理公告金額以上之採購（100萬元），應採公開
    招標；符合政府採購法第20條及第22條規定者，得採選擇性
    或限制性招標；再中央機關未達公告金額採購招標辦法第2
    條第1項第1款、第2款規定：「未達公告金額採購之招標，
    其金額逾公告金額十分之一者，得以下列方式之一辦理：一
    、符合本法第二十二條第一項第一款至第十五款所定情形之
    一者，得採限制性招標。二、符合本法第二十二條第一項第
    十六款所定情形，經需求、使用或承辦採購單位就個案敘明
    不採公告方式辦理及邀請指定廠商比價或議價之適當理由，
    簽報機關首長或其授權人員核准者，得採限制性招標，免報
    經主管機關認定。」，是上開依政府採購法第23條訂定之中
    央機關未達公告金額採購招標辦法，自屬貪污治罪條例第6
    條第1項第4款所定之「依法律授權之法規命令」。
  4.被告甲○○係鹿野鄉第13屆鄉長，屬依法令服務於地方自治
    團體所屬機關而具有法定職務權限之人，負責督導綜理全鄉
    行政業務，經辦附表一、二所列工程，以事實欄所載方式直
    接使陳玉龍、乙○○、趙路、范添生、廖德聰、林宜武等
    6人獲得不法利益，是核被告甲○○所為，就附表一部分，
    係犯貪污治罪條例第6條第1項第4款明知違背職權命令直接
    圖其他私人不法利益罪；其就附表二部分，係犯貪污治罪條
    例第6條第1項第4款明知違背法規命令直接圖其他私人不法
    利益罪。公訴意旨認被告甲○○涉犯同條例第4條第1項第5
    款對於違反職務之行為要求及收受不正利益罪嫌，尚有未合
    ，惟因二者基本社會事實同一，爰依法變更起訴法條。又被
    告甲○○上開先後多次犯行，時間緊接方法相同，觸犯構成
    要件相同之罪名，顯係基於概括犯意反覆為之，應依修正前
    刑法第56條規定，論以連續明知違背法律授權之法規命令直
    接圖其他私人不法利益罪，並加重其刑。爰審酌被告甲○○
    於本件行為時身為鹿野鄉鄉長，負責擘畫鹿野鄉公共建設，
    本應造福鄉里，促進地方繁榮，詎未依法令規定行事，對於
    所經辦之工程善盡職守，公平、公正辦理招標，以克盡職守
    監督所掌業務以造福鄉民，竟利用經辦公共工程之機會，事
    前指定而圖利特定廠商，影響鹿野鄉之建設，有負鄉民所託
    ，且對於政府形象造成極大損害，破壞社會對於公共工程招
    標作業之信賴，暨其犯罪動機、手段、犯罪所生之危害、家
    庭狀況、智識程度、犯罪後否認犯行之態度，其圖利廠商之
    金額等一切情狀，量處如主文所示之刑。
  5.按犯本條例之罪，宣告有期徒刑以上之刑者，並宣告褫奪公
    權，貪污治罪條例第17條定有明文。另按修正前刑法第37條
    第2項規定：宣告6個月以上有期徒刑，依犯罪之性質認為有
    褫奪公權之必要者，宣告褫奪公權1年以上10年以下。修正
    後刑法第37條第2項則規定為宣告1年以上有期徒刑，依犯罪
    之性質認為有褫奪公權之必要者，宣告1年以上10年以下褫
    奪公權。然「科刑判決所適用之法律，無論係對主刑、從刑
    或刑之加重、減輕或免除等項，除法律別有規定外，應本統
    一性及整體性之原則而適用之，不容與主刑所適用之法律任
    意割裂」(最高法院85年度台上字第2483號判決意旨、95年
    第8次刑事庭會議決議參照)，則關於褫奪公權部分，自應適
    用修正前刑法第37條第2項規定。本件被告甲○○所犯貪污
    治罪條例之罪，既經本院宣告有期徒刑以上之刑，爰依貪污
    治罪條例第17條、修正前刑法第37條第2項規定，併宣告褫
    奪公權5年。
參、其他上訴駁回（即乙○○無罪）部分：
一、公訴意旨略以：被告甲○○於擔任鹿野鄉鄉長任內，向被告
    乙○○借款60餘萬元，遲未返還予被告乙○○，迄90年鄉長
    卸任前，在鹿野鄉○○路旁汽車內，對被告乙○○表示：「
    我有指定限制性招標的工程給你作，在擔任鄉長之後向你借
    的六、七十萬元不要再向我要了。」等語，對於違背職務之
    行為，要求免除債務之不正利益，經被告乙○○同意被告甲
    ○○免除債務之請求，因認被告乙○○涉犯貪污治罪條例第
    11條第1項關於違背職務之行為交付不正利益罪嫌。
二、按犯罪事實應依證據認定，無證據不得認定犯罪事實；不能
    證明被告犯罪者，應諭知無罪之判決，刑事訴訟法第154條
    第2項、第301條第1項分別定有明文。又事實之認定，應憑
    證據，如未能發現相當證據，或證據不足以證明，自不能以
    推測或擬制之方法，為裁判基礎；且認定不利於被告之事實
    須依積極證據，苟積極證據不足為不利於被告事實之認定時
    ，即應為有利於被告之認定（最高法院40年台上字第86號、
    30年上字第816號判例意旨參照）。次按被告之自白，不得
    作為有罪判決之唯一證據，仍應調查其他必要之證據，以察
    其是否與事實相符，為刑事訴訟法第156條第2項所明定。所
    稱應調查其他必要之證據者，並不侷限於此項自白確出於任
    意性而已，尤重在其有補強證據以擔保被告自白之真實性；
    亦即以補強證據之存在，藉以限制合法自白在證據上之價值
    ，俾發現實質的真實。故即使被告之自白出於任意性，然若
    別無其他補強證據足以擔保其自白確與犯罪事實相符者，該
    自白仍非刑事訴訟法上得據之為認定被告犯罪事實之證據，
    當不得僅憑此而為對被告不利之認定（最高法院84年度台上
    字第4728號判決參照）。
三、公訴意旨認被告乙○○涉有上揭罪嫌，無非係以被告乙○○
    於調查站及偵查中之陳述、證人田全勝、王萬益、黃郁秀、
    羅士杰、李素芬等人於調查站之證述為其論據，並有臺東縣
    鹿野鄉公所87年3月13日至89年3月16日上開工程簽呈、比價
    記錄表、工程開標記錄等文件影本在卷可佐此外，別無其他
    積極證據。訊據被告乙○○固不否認曾借款60萬元予被告甲
    ○○，惟堅決否認有何違背職務之行為交付不正利益犯行，
    辯稱：伊並未免除被告甲○○60萬元之債務，是因為被告甲
    ○○從鄉長職務卸任後，經濟狀況不佳，伊沒辦法催討，才
    等被告甲○○有能力償還時再償還等語。經查：被告乙○○
    於偵查中固係自行供陳有上開公訴意旨所指之犯行，惟此為
    被告甲○○所否認，被告乙○○於原審及本院審理時均翻異
    前詞而為上開辯解，業如前述，而證人田全勝、王萬益、黃
    郁秀、羅士杰、李素芬等人於調查站之證述及臺東縣鹿野鄉
    公所87年3月13日至89年3月16日上開工程簽呈、比價記錄表
    、工程開標記錄等文件影本，僅能證明附表一、二所列公共
    工程確有協議使廠商不為價格競爭之情形，惟殊難據此為被
    告乙○○有違背職務之行為交付不正利益犯行之佐證，則公
    訴意旨所指被告乙○○此部分之犯行所憑依據僅有其本身前
    後不一之供述，更無其他證據可佐，揆諸上揭說明，自不得
    僅以被告乙○○偵查中之供述而為對其不利之認定，則公訴
    意旨所指乙○○上開犯行即有合理懷疑，此外，復查無其他
    積極證據足以證明被告有何公訴意旨所指之上開犯行，依據
    首揭之說明，自應為無罪之諭知。
肆、不另為無罪諭知部分：
一、公訴意旨另以：
  (一)被告甲○○於86年擔任臺東縣議員期間，透過陳玉龍向胡錦
    祥借款70萬元，嗣由陳玉龍代為清償該筆借款，甲○○因投
    資失利，在違法指定鹿野鄉公所比價或限制性招標之工程由
    陳玉龍等人施作後，於88年年底，在臺東縣鹿野鄉○○路○
    段178號陳玉龍住處，對陳玉龍表示：我之前指定給你做的
    工程也已夠了，不用再還你這70萬元了等語，對於違背職務
    之行為，要求免除債務之不正利益，陳玉龍因當時經濟況狀
    不佳而未答應免除債務之請求。另甲○○於擔任鹿野鄉鄉長
    任內，向乙○○借款60餘萬元，遲未返還乙○○，迄90年鄉
    長卸任前，在鹿野鄉○○路旁汽車內，對乙○○表示：我有
    指定限制性招標的工程給你作，在擔任鄉長之後向你借的6
    、70萬元不要再向我要了等語，對於違背職務之行為，要求
    免除債務之不正利益，經乙○○同意甲○○免除債務之請求
    ，因認被告甲○○此部分另涉犯貪污治罪條例第4條第1項第
    5款對於違反職務之行為要求及收受不正利益等罪嫌。
  (二)被告甲○○明知參與比價之廠商間已協議圍標，實際上並無
    競爭，均為同一家廠商虛偽比價，仍基於概括犯意，為使如
    附表一、二所示之公共工程之相關內部文件及投開標資料符
    合公共工程發包之行政流程與形式要求，以掩飾其違法指定
    具體特定廠商之不法犯行，在上開比價之公共工程發包前，
    均先指示不知情之職員通知3家其指定之廠商到鹿野鄉公所
    參與比價，復在業務承辦人員簽請核定底價之公文書上，虛
    偽批示請祕書、主計監標，嗣利用不知情之承辦人員郭榮財
    等人，在如附表一、二所示公共工程之臺東縣鹿野鄉公所比
    價記錄表或開標紀錄等職務上所掌之公文書上，製作不實之
    比價紀錄，使陳玉龍等人得以順利得標，足以生損害於鹿野
    鄉公所辦理比價及限制性招標之公平性及正確性，因認被告
    涉犯刑法第216條、第213條行使使公務員登載不實文書罪嫌
    。
二、訊據被告甲○○堅詞否認上開犯行，辯稱：伊並未向陳玉龍
    要求免除70萬元之債務，且已陸續還了將近40萬元；伊雖曾
    在擔任鹿野鄉鄉長前向被告乙○○借款60餘萬元，惟從鄉長
    職務卸任後，經濟狀況不好，所以打算以後有錢時再還，並
    未要求乙○○免除債務云云。經查：檢察官認被告甲○○涉
    有上開犯嫌，無非是以被告甲○○於偵查中坦承曾請陳玉龍
    向胡景祥借款70萬元、曾向乙○○借款60餘萬元之供述、陳
    玉龍、乙○○於偵查中供述被告甲○○要求免除債務之供述
    為其論據。經查：
  1.按刑法上之收受賄賂罪，以他人有行求賄賂之事實為前提，
    若他人所交付之物並非基於行賄意思，則其物即非賄賂，自
    無收受賄賂之可言。故賄賂之不法報酬必須與公務員之職務
    行為或違背職務行為具有一定之對價關係，苟非關於職務行
    為或違背職務行為之報酬，即不得謂為賄賂（最高法院70年
    台上字第1186號判例要旨參照），貪污治罪條例第5條第1項
    第5款為刑法第122條第1項之特別規定，自應為相同之解釋
    ；又收受賄賂罪之成立，以他人有行使賄賂之意思為前提，
    必他人所交付之財物，係本於對收受者行賄意思；在公務員
    主觀上，亦須要有受賄之意思，即賄賂之不法報酬必須與公
    務員本身之職務行為或違背職務行為具有一定之對價關係，
    始足當之；若行賄與公務員踐履某職務上行為或違背職務之
    行為間欠缺對價關係，或雙方對於行、受賄意思未達於合致
    者，即難遽依上開罪名相繩（最高法院86年台上字第5403號
    判決、98臺上第3272號判決意旨參照）。
  2.證人陳玉龍於偵查中證稱：甲○○在議員任內，我與他的交
    情很好，他在議員的最後一屆選鄉長之前半年，他有在瑞源
    要我幫他調70萬元，我有調70萬元給他；甲○○當選鄉長後
    ，我有跟他講說那70萬元要快點處理，他繳了一年多的利息
    之後就沒有再繳了，之後我們的感情變不好，他沒有再指定
    工程給我做，我去跟他要那七十萬元，他告訴我，我之前指
    定給你做的工程也已夠了，不用再還你這七十萬元了等語（
    見96年度他字第364號卷第114、115頁）；甲○○有託我買
    股票，我幫他買了後他太太要我賣掉，我向甲○○說現在賣
    會虧錢，於是股票就放著，但是後來就剩不到幾萬元，甲○
    ○的意思是說以這筆錢來抵債，是以當初他要我賣股票當時
    的股價14萬元來抵（見96年度偵字第2655號卷第28頁）；甲
    ○○說這七十萬不用再還了，鄉長卸任前一年多，差不多在
    88年左右，時間我不是很肯定，我回答他說大家看著辦，我
    沒有當場答應他說好這筆帳一筆勾銷，我心裡面有想說他擔
    任鄉長後有指定工程給做，有照顧我們，但是我自己的經濟
    狀況不好，我也不想讓這筆錢白白的喪失掉（見96年度偵字
    第2655號卷第51頁）；其於原審審理時則稱：當初甲○○有
    託我買一筆50萬元的股票，買之後就連續幾天跌價，甲○○
    有叫我先出清，後來我沒有出清，拖到最後掉到谷底，所以
    這筆錢我也認定是因為當初我沒有幫他賣掉，我有認賠，後
    來的款項差額是2、30萬元，就是有還這一筆，後來的錢我
    有跟他要了好幾次等語（見原審卷第81頁），足認被告甲○
    ○是在擔任議員期間積欠陳玉龍上開70萬元，在甲○○擔任
    鄉長之後，陳玉龍尚且告訴甲○○那70萬元要快點處理，甲
    ○○並繳了一年多的利息，嗣甲○○不再指定陳玉龍承作工
    程之後，陳玉龍仍繼續向甲○○催討上開款項等情。而依附
    表一序號5至12指定陳玉龍施作之工程中，於甲○○87年3月
    13日擔任鄉長之後之87年5月、6月甲○○即已指定陳玉龍施
    作工程，而依陳玉龍所述甲○○擔任鄉長後還繳了一年多之
    利息，則甲○○如有意以指定工程作為日後免除上開債務之
    對價，何以還繼續繳交一年多的利息？而甲○○在指定工程
    給陳玉龍施作時，顯然亦未有任何明示或暗示要以指定陳玉
    龍施作工程之利潤來抵銷上開債務之情形，否則以陳玉龍與
    甲○○之交情，陳玉龍豈有不知而於事後再多次催討之理？
    而陳玉龍於承作指定之工程後仍繼續催討，顯見陳玉龍亦不
    認為指定工程與抵銷債務有何關連。況且被告甲○○是在債
    務積欠多年後，經陳玉龍催討始表示指定的工程已經夠了，
    不用再還你這七十萬元等語，參酌甲○○尚有委託陳玉龍買
    賣股票未即時出售損失數十萬元之問題，而陳玉龍因施作工
    程獲利達902,100元，已超過甲○○積欠之債務甚多，綜合
    上述各節，甲○○於指定本案之工程給陳玉龍施作時，主觀
    上應未認為與積欠陳玉龍之債務有何對價關係。至於陳玉龍
    事後催討款項時被告甲○○所言指定之工程已經夠了，不用
    還款等語，亦不無挾雜因彼此過去情誼或向陳玉龍討人情等
    種種可能，尚難逕認其當初指定工程給陳玉龍施作時與免除
    債務必有對價關係，此外，復無其他積極事證足認被告甲○
    ○涉有上開犯行，其此部分之犯罪自屬不能證明。
  3.證人乙○○於偵查中證稱：被告甲○○於自鹿野鄉鄉長職務
    卸任前，曾在鹿野鄉路邊他的車上對其說，他當鄉長時向其
    借的60萬元不要再要他還了，他表示已經有指定限制性招標
    的工程給伊做，不要再向他要錢了，其有答應不跟他要這筆
    錢等語（見96年度偵字第2655號偵查卷第107頁）。惟於原
    審審理時改稱：「（問：甲○○擔任鹿野鄉長之後，有無向
    你借6、70萬元？有無償還給你？）有這件事。當時他做的
    不太好，卸任後去了臺北沒有還給我，他太太從臺北回來時
    要還我2萬元，我沒跟他討，她是從臺北來掃墓，是在路上
    遇見她的，我們都是鹿野鄉的，她拿出所有的錢只有2萬5千
    元，如果拿走2萬元她只剩5千元，她還要和小孩回臺北，所
    以我沒有跟她拿錢。」、「（問：之後你有無繼續要求甲○
    ○償還這筆債？）沒有，因為一年中很少碰面，他還有欠別
    人錢，所以我沒有跟他討。」、「（問：當時筆錄上記載，
    你回想一下有無講過這些話？甲○○在他鄉長卸任之前，他
    曾經在鹿野鄉路邊的車上告訴你，他在做鄉長之後有跟你借
    6、70萬元，不要再跟他討了，他說你有承作他指定給你的
    限制性招標工程，所以6、70萬元不要再跟他要了，你有答
    應他不要再跟他要這筆債，這些內容你是否講過這些話？請
    再詳細說明當時的情形？）他有說過，我有聽到。那天他要
    去臺北，當時情形是他在車上告訴我，我現在沒有錢還你，
    叫我不要跟他討，他說我多少有承作工程，我現在沒有錢叫
    我不要跟他要錢，我就答應他。」、「（問：如果你過去沒
    有承作這些工程，你是否還會跟他要錢6、70萬元？）他如
    果在外面有賺到錢，我會跟他要，而且欠款不少，要不然我
    太太會罵我。」、「（問：他跟你借錢時，有無跟你說有指
    定工程給你做？）沒有，跟工作沒有關係，他是說很需要錢
    ，要週轉你先借錢給我。」、「（問：為何剛才檢察官有問
    你，你說甲○○說我已經有工作給你做，不要再跟他討錢了
    ？）沒有，他要卸任不作鄉長了，要去臺北。他在車上說他
    沒有錢給你，意思叫我不要跟他討債，那天他有喝酒才敢說
    ，要不然他不敢說，因為那天大家一起吃飯，他叫我不要跟
    他要，我說好，他說他要去臺北了。」、「（問：你認為你
    不跟他討債與之前承作工程有無關係？）這沒有關係，我不
    是不跟他要錢，是因為他沒有錢，和工作沒有關係。像他太
    太那天掃墓，要拿錢給我，只有2萬5千元要給我，那她怎麼
    掃墓，和工作沒有關係，我知道他遷出還有小孩要養，如果
    他有錢我會跟他要。我以前有向他借錢，因為借來借去都沒
    有記帳。我是聽到我有做很多工程，不要向他討錢，我是聽
    到這句話，所以才沒有跟他討，而且他沒有錢，跟他要他也
    沒有辦法給我。」、「（問：以後他有錢時，你是否會向他
    要錢？）會，這麼多錢，我老婆罵得要命。」等語（見原審
    卷第93、94頁）。其所述已經前後不一，再衡以依證人乙○
    ○及甲○○所述，該筆借款係被告甲○○於擔任鹿野鄉鄉長
    後借貸，檢察官亦認乙○○係基於借貸之意思而交付上開款
    項，而被告甲○○於鄉長任內既已多次事先指定如前所述之
    附表一、二由乙○○承作之鹿野鄉之公共工程予其施作，則
    倘其有意以鹿野鄉公共工程之承作作為免除債務之對價，依
    常情理應在預先指定某特定公共工程承作人時向乙○○為明
    示或暗示提出要求，而與乙○○以免除債務之不正利益行賄
    之意思相互合致，始具對價關係，豈有可能在鄉長職務即將
    卸任時，且上開公共工程業經指定施作完畢並支領報酬後才
    提出要求？且乙○○既知甲○○即將卸任，而此時乙○○早
    已獲取被告甲○○完成違背職務行為後之利益，被告甲○○
    已無從以違反職務之行為作為對價行為，證人乙○○亦無可
    能具有交付不正利益之行賄意思，縱其口頭上答應不予追討
    借款，或係出於過去情誼，或係同情被告甲○○經濟困窘，
    尚難謂與附表一、二所列工程承作權有對價關係，此外，復
    無其他積極事證足認被告甲○○此部分之犯行，其犯罪自不
    能證明。
  4.次按刑法第213條之登載不實罪，不僅犯罪主體須為公務員
    ，且犯罪客體須為其職務上所掌之公文書，始克成立。若公
    務員對於他人職務上所掌之公文書擅為不實之登載，則屬偽
    造或變造公文書，殊無適用首開規定之餘地（最高法院57年
    度台上字第2736號判決意旨足資參照）。又刑法第213條之
    公務員明知不實而登載罪，係指公務員於其職務上所掌之公
    文書故為不實之登載而言，其犯罪主體為職掌製作公文書之
    公務員。至同法第214條之使公務員登載不實罪，其犯罪主
    體則為凡使公務員為不實登載之人均屬之，包括其身分亦為
    公務員之人在內。故如無職掌製作公文書權限之公務員，利
    用有此權限之他公務員之不知其事項之為不實而使之登載，
    足以生損害於公眾或他人，該使為登載之人雖亦具公務員之
    身分，惟亦僅能論以刑法第214條之使公務員不實登載罪，
    無論以同法第213條之公務員明知不實而登載罪之間接正犯
    之餘地（最高法院83年台上字第3321號判決、85年台上字第
    1727號判決參照）。檢察官認被告甲○○涉有上揭偽造文書
    犯行，無非係以附表一、二所列工程之簽呈、比價記錄表、
    工程開標記錄等為論據。訊據被告甲○○堅決否認有上開犯
    行，辯稱：上開文件有登載不實之情形，係因參標廠商間自
    行協議所造成之結果，並非伊利用不知情之承辦人員於業務
    上所載之文書登載不實云云。經查，被告甲○○事先指定特
    定廠商承作附表一、二所列工程，再由該特定廠商向其他2
    家參標廠商之負責人或牌照借用人協議不為價格之競爭，而
    順利承作工程等情，雖已認定如前，然查附表所示工程之發
    包程序，係由承辦人即建設課技士按工程之項目、預算及補
    助情形，再擬定簽呈說明及提出適合該項工程之採購方式，
    簽呈建設課課長，會簽財政課課長、主計室主任，審核工程
    項目、預算及採購方式是否合法，最後經鄉長核可辦理發包
    ，廠商參與投標後由承辦人負責審查標單並填寫審核單，鄉
    長親自或委託代理人主持開標，主計主任監標，並由承辦人
    依據開標情形製作開標紀錄等情，業據證人即案發時鹿野鄉
    建設課課長林延益及技士郭榮財於偵查中證述明確，並有上
    開簽呈、比價記錄表、工程開標記錄影本在卷可按。故本件
    鹿野鄉公所工程之相關簽呈、開標紀錄表，應屬承辦單位建
    設課、財政課及主計室人員業務上所製作之文書，揆諸前揭
    最高法院判決要旨，既非被告甲○○職務上製作之文書，縱
    其於該文件上之主持人或首長欄位簽名，揆諸首揭說明，仍
    與刑法第213條公務員登載不實事項之公文書之要件有別，
    更無從成立該罪之間接正犯。
  5.另按刑法第214條所謂使公務員登載不實事項於公文書罪，
    須一經他人之聲明或申報，公務員即有登載之義務，並依其
    所為之聲明或申報予以登載，而屬不實之事項者，始足構成
    ，若其所為聲明或申報，公務員尚須為實質之審查，以判斷
    其真實與否，始得為一定之記載者，即非本罪所稱之使公務
    員登載不實。（最高法院73年台上字第1710號判例意旨參照
    ）。查製作上開簽呈、比價記錄表、工程開標記錄等文書之
    公務員包括建設課課長、技士、主計室人員等人，對於上開
    文件內容應有實質審查權限，並非一經他人聲明即予以登載
    ，是依據上開判例意旨，被告甲○○上開犯行亦與刑法第21
    4條之構成要件不合，附此敘明。
  6.綜上所述，公訴意旨所指被告甲○○上開犯行，依檢察官所
    提出之證據均無從證明，復查無其他積極證據足以證明被告
    甲○○有何公訴意旨所指之上開犯行，被告甲○○此部分之
    犯罪自屬不能證明，然公訴人認上開犯行與前開有罪部分，
    有事實上或裁判上一罪之關係，爰不另為無罪之諭知。
伍、撤銷改判之理由：
    檢察官起訴被告甲○○違背職務分別向陳玉龍要求免除借款
    債務70萬元之不正利益，以及向乙○○收受免除借款債務60
    餘萬元之不正利益2部分，惟原審判決僅就被告甲○○收受
    乙○○不正利益部分敘述理由，漏未就被告甲○○向陳玉龍
    要求免除借款70萬元不正利益部分敘述其理由，檢察官上訴
    指摘原判決理由顯有不備，為有理由；又被告甲○○圖利他
    人之手段平和、金額非鉅，原審量處有期徒刑9年尚嫌過重
    ；被告甲○○上訴否認犯行、檢察官上訴主張被告甲○○涉
    犯貪污治罪條例第4條第1項第5款對於違反職務之行為要求
    及收受不正利益、刑法第216條、第213條罪，均無理由，惟
    原判決關於被告甲○○部分既有上開瑕疵，應予撤銷改判；
    又檢察官上訴主張被告乙○○涉犯貪污治罪條例第11條之罪
    ，為無理由，應駁回此部分之上訴。
據上論斷，應依刑事訴訟法第368條、第369條第1項前段、第364
條、第301條第1項前段、第299條第1項前段、第300條，貪污治
罪條例第6條第1項第4款、第17條，刑法第11條前段、第2條第1
項前段、修正前刑法第37條第2項、第56條，判決如主文。
本案經檢察官朱秋菊到庭執行職務。
中    華    民    國    99    年    2     月    5     日
                  刑事庭審判長法  官  何方興
                              法  官  王紋瑩
                              法  官  林碧玲
以上正本證明與原本無異。
如不服本判決，應於收受送達後10日內向本院提出上訴書狀，其
未敘述理由者，並得於提起上訴狀後10日內向本院補提理由書（
均須按他造當事人之人數附繕本）「切勿逕送上級法院」。
告訴人或被害人如對於本判決不服者，應具備理由請求檢察官上
訴，其上訴期間之計算係以檢察官收受判決正本之日期為準。
中    華    民    國    99    年    2     月    5     日
                              書記官  李閔華
附錄論罪科刑法條全文
貪污治罪條例第6條
有下列行為之一，處五年以上有期徒刑，得併科新臺幣三千萬元
以下罰金：
一、意圖得利，抑留不發職務上應發之財物者。
二、募集款項或徵用土地、財物，從中舞弊者。
三、竊取或侵占職務上持有之非公用私有器材、財物者。
四、對於主管或監督之事務，明知違背法律、法律授權之法規命
    令、職權命令、自治條例、自治規則、委辦規則或其他對多
    數不特定人民就一般事項所作對外發生法律效果之規定，直
    接或間接圖自己或其他私人不法利益，因而獲得利益者。
五、對於非主管或監督之事務，明知違背法律、法律授權之法規
    命令、職權命令、自治條例、自治規則、委辦規則或其他對
    多數不特定人民就一般事項所作對外發生法律效果之規定，
    利用職權機會或身分圖自己或其他私人不法利益，因而獲得
    利益者。
前項第一款至第三款之未遂犯罰之。

司法院資訊處製作；財團法人民間司法改革基金會備份。
